臺灣高等法院臺中分院民事判決　100年度上字第10號
上　訴　人　丁煌亮
訴訟代理人　張皓帆律師
被　上訴人　辜用
　　　　　　辜張瑞香
上列當事人間請求清償債務事件，上訴人對於民國99年11月3日
臺灣彰化地方法院99年度重訴字第127號第一審判決提起上訴，
併為訴之追加，本院於100年3月29日言詞辯論終結，判決如下：
    主  文
上訴及追加之訴均駁回。
第二審及追加之訴訴訟費用由上訴人負擔。
    事實及理由
甲、程序方面：
一、按言詞辯論期日，當事人之一造不到場者，得依到場當事人
    之聲請，由其一造辯論而為判決；如以前已為辯論或證據調
    查或未到場人有準備書狀之陳述者，為前項判決時，應斟酌
    之；未到場人以前聲明證據，其必要者，並應調查之，民事
    訴訟法第385條第1項前段、第3項定有明文。查本件被上訴
    人辜用、辜張瑞香經合法通知，未於本院言詞辯論期日到場
    ，核均無民事訴訟法第386條各款所列情形，爰依上訴人之
    聲請，由其一造辯論而為判決。又被上訴人於原審及本院雖
    均未於言詞辯論期日到場，惟其已提出書狀而為抗辯，依前
    揭規定，本院自應予以斟酌，併此敘明。
二、本件上訴人雖於本院追加備位之訴，依民法第259條規定之
    解除契約後回復原狀請求權，請求被上訴人辜用返還定金新
    台幣（下同）400萬元（見本院卷第33頁），惟查，原審於
    上訴人原審之聲明範圍內，已依民法第259條規定判決被上
    訴人辜用應返還上訴人400萬元，及自起訴狀繕本送達翌日
    即民國（下同）99年10月6日起至清償日止按週年利率百分
    之5計算之利息，未據被上訴人辜用聲明不服，業已確定，
    是上訴人於本院就上述已確定判決範圍部分追加前揭備位之
    訴，即屬重複起訴，為不合法，應予駁回，合先敘明。
乙、實體方面：
一、上訴人主張：被上訴人辜用於民國（下同）96年7月初，以
    其在彰濱工業區有至少4萬立方米之廢土砂石之貨源欲出賣
    為由，向上訴人兜售，並要求上訴人預付定金400萬元，上
    訴人因業務需要，且因被上訴人辜用乃上訴人之友人，遂同
    意付款，而於96年7月4日、5日以訴外人即上訴人合夥人吳
    勝智名義，依被上訴人辜用指示，分2次各匯款200萬元入被
    上訴人辜用之妻即被上訴人辜張瑞香之帳戶，詎被上訴人2
    人取得上開400萬元後，並未將廢土砂石交付上訴人，且以
    杜撰或謊編之理由搪塞，迄今仍未交付砂石，此係因可歸責
    於被上訴人辜用之事由致給付不能。又上訴人向被上訴人辜
    用購買系爭砂石之源頭，本係訴外人黃色輝所有，由林威邦
    向黃色輝購買，再由林威邦出售予許啟田，再由許啟田出售
    予被上訴人辜用，上開事實有臺灣臺中地方法院檢察署檢察
    官97年度偵字第17574號不起訴處分書可稽，又依黃色輝與
    林威邦間之砂石買賣契約書、林威邦與許啟田之砂石買賣契
    約書、許啟田與（受辜用委託之人）葉健志間之砂石買賣契
    約書，均明確記載「工程地點：座落於彰化縣芳苑鄉○○○
    段地號1078-3、1078-4段」，可見系爭砂石係指坐落上開地
    點之砂石；另被上訴人辜用亦出示相關之證明文件，並帶領
    上訴人至上開土地查看後，始以口頭方式約定買賣坐落於上
    開土地之砂石，是系爭買賣標的物已特定，已非代替物，本
    件有給付不能之情形存在。上訴人自得依民法第226條第1項
    、第256條規定解除契約，茲以起訴狀繕本送達被上訴人辜
    用為解除契約之通知。又上訴人交付400萬元定金時，雙方
    並無特別約定，且本件係可歸責於被上訴人辜用致給付不能
    ，爰依民法第249條第3款請求被上訴人辜用加倍返還所受領
    之400萬元定金，請求判決如聲明第一項所示（即除原審判
    決確定之400萬元本息部分外，另再請求被上訴人辜用給付
    400萬元本息）。再者，上訴人係以吳勝智名義將系爭400萬
    元定金匯入被上訴人辜張瑞香之帳戶，惟上訴人與被上訴人
    辜用間之買賣砂石契約既經解除，則被上訴人辜張瑞香無法
    律上原因而受有400萬元之利益，致上訴人受有損害，被上
    訴人辜張瑞香自應返還400萬元本息。又被上訴人辜用、辜
    張瑞香本於各自不同之債務發生原因，於返還400萬元之範
    圍內，對上訴人各負全部給付義務，故被上訴人辜用、辜張
    瑞香為不真正連帶債務人等語。爰依不當得利之法律關係，
    請求判決如聲明第二項所示。並聲明：(一)被上訴人辜用應再
    給付上訴人400萬元，及自起訴狀繕本送達翌日起至清償日
    止，按週年利率百分之5計算之利息；(二)被上訴人辜張瑞香
    應與被上訴人辜用在400萬元之範圍內連帶給付上訴人400萬
    元，及自起訴狀繕本送達翌日起至清償日止，按週年利率百
    分之5計算之利息；(三)上訴人願供擔保請准宣告假執行（上
    訴人在原審對被上訴人辜用共請求給付800萬元本息，逾上
    開聲明(一)部分，業經原審判決為被上訴人辜用敗訴之判決，
    未據被上訴人辜用聲明不服，而已確定）。
二、被上訴人辜用、辜張瑞香提出書狀抗辯：
  (一)被上訴人辜用抗辯：其係於96年6月29日與訴外人林威邦、
    許啟田購買4萬立方米砂石，並於同日以葉健志之名義與許
    啟田簽訂砂石買賣契約書，依該契約書第5條約定：預訂於
    96年7月31日前出土，如未能出土，許啟田願退還預付款，
    待正式開採時，再以每次預付款5千立方米給許啟田，總數
    量按原約定。嗣後，被上訴人辜用於96年7月初向上訴人兜
    售砂石時言明：「預訂於96年7月31日前出土，如未能出土
    ，即退還預付款」，雙方雖無訂立書面契約，但口頭約定即
    屬諾成契約，故本件並無加倍返還定金之問題。再者，被上
    訴人辜用確有交付定金450萬元予林威邦、許啟田，然林威
    邦、許啟田因故未能出貨予被上訴人辜用，且未返還該450
    萬元予被上訴人辜用，致被上訴人辜用無法退還上訴人所交
    付之400萬元，此為上訴人明知之事實，非可歸責於被上訴
    人辜用之事由。且上訴人主觀上可預見該砂石買賣有屆期無
    法履行之可能，始有上開「如未能出土」之相關約定。從而
    ，上訴人請求被上訴人辜用返還400萬元部分，上訴人辜用
    不爭執，惟就加倍返還部分，於法顯無依據等語。
  (二)被上訴人辜張瑞香則以：被上訴人辜張瑞香與上訴人間並無
    任何債權債務關係，彼此不認識，更從未接洽過，僅係因被
    上訴人辜用與辜張瑞香係夫妻，被上訴人辜用借用被上訴人
    辜張瑞香之帳戶，於上訴人匯入400萬元至被上訴人辜張瑞
    香之帳戶後，隨即由被上訴人辜用提領並支付上游廠商林威
    邦、許啟田等人以購買砂石，被上訴人辜張瑞香並無受有利
    益，自無不當得利等語。
三、原審判決以上訴人與被上訴辜用間之買賣契約已解除，而依
    民法第259條規定，判決被上訴人辜用應給付上訴人400萬元
    ，及自99年10月6日起至清償日止，按週年利率百分之5計算
    之利息；並駁回上訴人其餘之訴。被上訴人辜用就其敗訴部
    分未聲明不服，業已確定。上訴人上訴聲明：(一)原判決不利
    於上訴人部分廢棄；(二)上開廢棄部分，被上訴人辜用應再給
    付上訴人400萬元及自起訴狀繕本送達翌日起至清償日止，
    按週年利率百分之5計算之利息；被上訴人辜張瑞香與被上
    訴人辜用應於400萬元之範圍內連帶給付上訴人400萬元，及
    自起訴狀繕本送達翌日起至清償日止，按週年利率百分之5
    計算之利息；(三)上訴人願供擔保請准宣告假執行。
四、本院之判斷：
  (一)查上訴人主張被上訴人辜用於96年7月初向上訴人兜售4萬立
    方米之砂石，上訴人遂於96年7月4日、5日以上訴人合夥人
    吳勝智名義，依被上訴人辜用指示，分2次各匯款200萬元入
    被上訴人辜用之妻即被上訴人辜張瑞香之帳戶，惟被上訴人
    辜用迄未依約給付砂石，上訴人已支付之400萬元定金亦未
    獲返還等情，為被上訴人2人所不爭執，堪信為真實。
  (二)按契約當事人之一方，為確保其契約之履行，而交付他方之
    定金，依民法第249條第3款規定，除當事人另有約定外，祇
    於契約因可歸責於受定金當事人之事由，致不能履行時，該
    當事人始負加倍返還其所受定金之義務，若給付可能，而僅
    為遲延給付，即難謂有該條款之適用（最高法院71年台上字
    第2992號判例參照）。次按，以種類指示給付物之債務，並
    非特定物給付之債務，不生給付不能之問題（最高法院37年
    上字第7140號判例意旨足參）。查上訴人向被上訴人辜用購
    買之標的物係4萬立方米之砂石，業如前述，應屬代替物，
    而非特定物，不生不能履行之問題。上訴人於本院雖補稱其
    向被上訴人辜用購買系爭砂石之源頭，依黃色輝與林威邦間
    之砂石買賣契約書、林威邦與許啟田之砂石買賣契約書、許
    啟田與（受辜用委託之人）葉健志間之砂石買賣契約書，均
    明確記載「工程地點：座落於彰化縣芳苑鄉○○○段地號10
    78-3、1078-4段」，被上訴人辜用並有帶同上訴人至上開土
    地查看後，始口頭約定買賣，可見上訴人與被上訴人辜用間
    買賣契約之標的物係指上開地點之砂石等語。惟查，上訴人
    上開主張縱屬實在，惟該買賣標的之砂石仍屬以種類指示給
    付物之債務，為可代替物，並無給付不能之問題，而無民法
    第249條第3款規定之適用。是除原審已判決確定被上訴人辜
    用應返還上訴人原付定金400萬元本息外，上訴人依民法第
    249條第3款之規定，再請求被上訴人辜用加倍返還定金400
    萬元及自起訴狀繕本送達翌日起至清償日止，按週年利率百
    分之5計算之利息，洵屬無據。
  (三)上訴人另主張該400萬元定金係依被上訴人辜用指示匯入被
    上訴人辜張瑞香之帳戶，上訴人與被上訴人辜用間之砂石買
    賣契約既經解除，被上訴人辜張瑞香受領上開金錢為無法律
    上原因而受利益，應負返還不當得利之責等語，惟被上訴人
    辜張瑞香否認有何不當得利之情事，並以前詞置辯。按第三
    人利益契約，乃當事人之一方與他方約定，由他方向第三人
    為一定之給付，第三人因此取得直接請求他方給付權利之契
    約。倘第三人並未取得直接請求他方給付之權利，即僅為當
    事人與第三人間之「指示給付關係」，尚非民法第269條所
    規定之第三人利益契約。又於「指示給付關係」中，被指示
    人係為履行其與指示人間之約定，始向領取人（第三人）給
    付，被指示人對於領取人，原無給付之目的存在。苟被指示
    人與指示人間之關係不存在（或不成立、無效），被指示人
    應僅得向指示人請求返還其無法律上原因所受之利益，至領
    取人所受之利益，原係本於指示人而非被指示人之給付，即
    被指示人與領取人間尚無給付關係存在，自無從成立不當得
    利之法律關係（最高法院97年度台上字第176號判決意旨參
    照）。本件上訴人已自陳其係依被上訴人辜用之指示，將40
    0萬元定金匯入被上訴人辜張瑞香帳戶（見原審卷第25頁）
    ，且上訴人亦未舉證證明其與被上訴人辜用間確有約定使第
    三人即被上訴人辜張瑞香取得直接請求給付之權，此應係本
    於上訴人與被上訴人辜用間關於履行方法之指示，而屬買賣
    契約當事人即上訴人、被上訴人辜用與第三人即被上訴人辜
    張瑞香間之「指示給付關係」，亦即被指示人即上訴人係為
    履行其與指示人即被上訴人辜用間之約定，始將定金400萬
    元匯入領取人（第三人）即被上訴人辜張瑞香之帳戶，上訴
    人對於被上訴人辜張瑞香，原無給付之目的存在，揆諸前揭
    說明，上訴人與被上訴人辜用間之買賣契約雖經解除，上訴
    人亦僅得向被上訴人辜用請求返還不當得利（即受有定金40
    0萬元之利益），而上訴人與被上訴人辜張瑞香間尚無給付
    關係存在，即不生不當得利之問題，上訴人自不得依不當得
    利之法律關係訴請被上訴人辜張瑞香返還400萬元之本息。
  (四)綜上所述，除原審判決確定部分外，上訴人依民法第249條
    第3款加倍返還定金之規定，請求被上訴人辜用再給付其餘
    400萬元，及自起訴狀繕本送達翌日起至清償日止，按週年
    利率百分之5計算之利息，為無理由，應予駁回。上訴人另
    依不當得利之法律關係，請求被上訴人辜張瑞香應與被上訴
    人辜用於400萬元之範圍內連帶給付上訴人400萬元，及自起
    訴狀繕本送達翌日起至清償日止，按週年利率百分之5計算
    之利息，亦無理由，應予駁回，上訴人上開請求經駁回部分
    ，其假執行之聲請亦無理由，應併予駁回。上開不應准許部
    分，原審為上訴人敗訴之判決，及駁回其假執行之聲請，並
    無不合。上訴意旨指摘原判決不當，求予廢棄改判，為無理
    由，應予駁回。
五、本件事證已臻明確，兩造其餘之攻擊防禦方法及所提之證據
    ，經審酌後認與判決結果不生影響，爰毋庸一一論述，併此
    敘明。
六、據上論結，本件上訴為無理由，追加之訴為不合法，依民事
    訴訟法第449條第1項、第463條、第249條第1項第7款、第78
    條，判決如主文。
中    華    民    國   100    年    4     月    12    日
                民事第七庭    審判長法  官  饒鴻鵬
                                    法  官  李平勳
                                    法  官  張瑞蘭
以上正本係照原本作成。
如對本判決上訴，須於收受判決送達後20日內向本院提出上訴書
狀，其未表明上訴理由者，應於提出上訴後20日內向本院提出上
訴理由書（須按他造人數附具繕本）。
上訴時應提出委任律師為訴訟代理人之委任狀。具有民事訴訟法
第466條之1第1項但書或第2項之情形為訴訟代理人者，另應附具
律師及格證書及釋明委任人與受任人有該條項所定關係之釋明文
書影本。如委任律師提起上訴者，應一併繳納上訴審裁判費。
                                    書記官  康孝慈
中    華    民    國   100    年    4     月    13    日
                                                      Ａ